【裁判字號】    97,訴,1241
【裁判日期】    980119
【裁判案由】    履行協議等
【裁判全文】
臺灣桃園地方法院民事判決              97年度訴字第1241號
原      告  乙○○
兼  法  定
代  理  人  丁○○
被      告  丙○○
兼  訴  訟
代  理  人  甲○○
上列當事人間履行協議等事件，本院於民國98年1 月5 日言詞辯
論終結，判決如下：
    主      文
被告應於原告乙○○交付票面金額新台幣250 萬元之本票及提供
坐落台南縣永康市○○段614 地號土地及其上建物即台南縣永康
市○○路134 巷56弄2 號建物之不動產為被告設定抵押權後，將
所有坐落嘉義縣水上鄉○○段七○五地號土地，面積八四點九五
平方公尺，權利範圍各五分之一之土地所有權移轉登記與原告乙○○。
原告丁○○之訴及假執行之聲請均駁回。
訴訟費用由被告負擔百分之二十四，餘由原告丁○○負擔。
    事實及理由
一、原告主張：
  (一)兩造及訴外人李鳳儀均為被繼承人李晴旭之繼承人，李晴旭
    於民國92年7 月2 日死亡，兩造於94年2 月26日就李晴旭之
    遺產分配簽訂協議書，於協議書第1 條約定坐落嘉義縣水上
    鄉○○段705 地號土地（下稱系爭土地）由原告乙○○單獨
    繼承。惟系爭土地雖已辦妥繼承登記，然被告甲○○、丙○○迄今未將其等應有部分各5 分之1 移轉登記予原告乙○○
    。為此，爰依系爭協議書第1 條約定請求被告將系爭土地應
    有部分各5 分之1 移轉登記予原告乙○○。
  (二)原告丁○○（原名：陳蓮）原為大陸籍人士，於82年底出售
    前夫之房屋賣得人民幣20幾萬元，將其轉為美金18,356.36
    元，於86年2 月23日及同年3 月13日定期儲蓄存單陸續到期
    後，原告丁○○即於翌年（即87年）將該筆積蓄攜至台灣，
    扣除用於生活開銷支出後，因原告丁○○沒有身分證無法開
    戶，故於89年間將餘款交由配偶李晴旭存入華僑銀行中壢市
    ○○路分行外匯活期存款美金7,153.52元、存單存款美金7,
    674.8 元，李晴旭復於89年12月14日將外匯活期存款美金7,
    153.52元自帳戶內提領轉為定存單。詎李晴旭於92年7 月2
    日死亡後，被告甲○○竟於翌日持李晴旭之存摺、存單、印
    章等將上開2 筆美金合計14,828.32 元之存單辦理解約，並
    將其一併轉入被告甲○○之帳戶。原告丁○○提出之「中國
    人民建設銀行外匯定期儲存單」下皆有註明該美金存款皆屬
    原告丁○○所有。原告丁○○未與被告甲○○協議李晴旭華
    僑銀行帳戶內中之7,674.8 美金存款屬被告甲○○所有，只
    有口頭上說郵局的給小孩當教育費、生活費，華僑銀行的先
    讓被告甲○○領，之後要給小孩當教育費。為此，爰依民法
    第184 條第1 項前段、第179 條規定請求被告甲○○負損害
    賠償責任及返還其所受利益。
  (三)並聲明：
    1.被告甲○○、丙○○應分別將坐落嘉義縣水上鄉○○段
      705 地號土地，面積84.95 平方公尺，所有權權利範圍各
      5 分之1 移轉登記予原告乙○○。
    2.被告甲○○應給付原告丁○○美金14,828.32 元，及自起
      訴狀繕本送達被告之翌日起至清償日止，按年息5 ％計算
      之利息。
    3.第2項聲明原告丁○○願供擔保，請准宣告假執行。
二、被告則以：
  (一)兩造於簽訂系爭協議書後，原告丁○○即透過系爭協議書見
    證人之一吳錫欽律師向被告要回其依協議書第2 條為擔保而
    簽發之新台幣250 萬元本票，原告丁○○未提供協議書所約
    定之擔保，便欲訴請履行系爭協議書第1 條約定，不符合協
    議之本旨。被告依法主張同時履行抗辯。
  (二)原告丁○○所提出「中國人民建設銀行外匯定期儲存單」存
    款人姓名與原告丁○○不符，不足以證明此存款單之美金為
    原告丁○○所有。且美金部分於協議時原告丁○○同意由被
    告甲○○領取，李晴旭之終身俸則由原告丁○○領取。
  (三)並聲明：原告之訴駁回。
三、兩造不爭執事項:
  (一)原告丁○○、乙○○、訴外人李鳳儀及被告甲○○、丙○○
    5 人於94年2 月26日就其等被繼承人李晴旭之遺產分配及登
    記事宜簽訂協議書，並於第1 、2 條分別約定：「雙方同意
    嘉義縣水上鄉○○段705 地號之土地（面積84.95 ㎡）及其
    上之嘉義縣寬士村莊敬街民生新村1 巷8 號建物，及台南縣
    永康市○○段614 地號土地 (面積135.86㎡)及 其上之台南
    縣永康市○○路134 巷56弄2 號之建物，均由繼承人乙○○
    單獨繼承。」、「乙○○之法定代理人丁○○同意給付甲方
    （即被告甲○○、丙○○）新台幣250 萬元（開立本票一紙
    ），並提供台南縣永康市○○段614 地號之土地及其上之台
    南縣永康市○○路134 巷56弄2 號之建物抵押設定予甲方，
    作為甲方放棄第1 條不動產繼承之補償及陳蓮承諾善盡撫養
    繼承人李鳳儀、乙○○之義務至屆滿20歲之擔保。」。
  (二)系爭土地之所有權人為原告丁○○、乙○○、訴外人李鳳儀
    及被告甲○○、丙○○，應有部分各5 分之1 。
  (三)原告丁○○曾簽發面額為新台幣250 萬元之本票乙紙交付予
    被告，惟已於95年12月間取回該本票。
  (四)原告丁○○迄今未簽發新台幣250 萬元之本票交付予被告及
    將台南縣永康市之房地設定抵押予被告。
  (五)被告甲○○於李晴旭死亡後，將其華僑銀行外匯活期存款帳
    戶內之美金存款7674.8元轉入被告甲○○華南銀行之帳戶。
  (六)李晴旭於86年3 月21日寫予原告丁○○表哥訴外人屈錫朝書
    信之真正。
四、兩造爭執事項:
  (一)原告乙○○依系爭協議書第1 條約定請求被告甲○○、丙○○應分別將系爭土地所有權應有部分各5 分之1 移轉登記予
    原告乙○○有無理由？又被告之同時履行抗辯是否有理由？
  (二)原告丁○○依侵權行為及不當得利之法律關係請求被告甲○○給付美金14,828.32 元有無理由？
五、法院之判斷：
  (一)原告乙○○依系爭協議書第1 條約定請求被告甲○○、丙○○應分別將系爭土地所有權應有部分各5 分之1 移轉登記予
    原告乙○○有無理由？又被告之同時履行抗辯是否有理由？
    1.被告對系爭協議書之簽訂、約定內容及原告乙○○上開請
      求均不爭執，惟以原告乙○○之法定代理人丁○○並未依
      協議書交付新台幣250 萬元之本票及將台南縣永康市之房
      地設定抵押，而為同時履行抗辯置辯。
    2.按「因契約互負債務者，於他方當事人未為對待給付前，
      得拒絕自己之給付。但自己有先為給付之義務者，不在此
      限。他方當事人已為部分之給付時，依其情形，如拒絕自
      己之給付有違背誠實及信用方法者，不得拒絕自己之給付
      。」民法第264 條定有明文。民法同時履行抗辯權之成立
      要件有三，即(一)須雙方因契約互負對價債務。(二)須被請求
      之一方無先為給付之義務。(三)須他方未為對待給付，或未
      為給付之提出。又「被告就原告請求履行因雙務契約所負
      之債務，在裁判上援用民法第264 條之抗辯權時，原告如
      不能證明自己已為對待給付或已提出對待給付，法院應為
      原告提出對待給付時，被告即向原告為給付之判決，不得
      僅命被告為給付，而置原告之對待給付於不顧。」 (最高
      法院39年台上字第902 號判例)。
    3.依兩造所訂協議書第1 、2 條分別約定：「雙方同意嘉義
      縣水上鄉○○段705 地號之土地（面積84.95 ㎡）及其上
      之嘉義縣寬士村莊敬街民生新村1 巷8 號建物，…，均由
      繼承人乙○○單獨繼承。」、「乙○○之法定代理人丁○○同意給付甲方（即被告甲○○、丙○○）新台幣250 萬
      元（開立本票一紙），並提供台南縣永康市○○段614 地
      號之土地及其上之台南縣永康市○○路134 巷56弄2 號之
      建物抵押設定予甲方，作為甲方放棄第1 條不動產繼承之
      補償及陳蓮承諾善盡撫養繼承人李鳳儀、乙○○之義務至
      屆滿20歲之擔保。」。顯見原告乙○○提供250 萬元本票
      及為抵押權設定 (由原告乙○○之法定代理人丁○○為之
      )之 「補償」、「擔保」，與被告二人放棄系爭土地 (
      即移轉所有權登記)， 係立於對待給付之對價債務，原告
      乙○○ (法定代理人原告丁○○)並 未交付250 萬元之本
      票亦未提供坐落台南縣永市○○段614 地號土地及其上建
      物即台南縣永康市○○路134 巷56弄2 號建物設定抵押灌
      予被告，為兩造不爭之事實，且依協議書之約定，被告並
      無先為給付之義務，則被告為同時履行抗辯，即屬有據，
      本院自應為原告乙○○ (由法定代理人丁○○為之)提 出
      票面金額新台幣250 萬元本票交付被告，及提供坐落台南
      縣永康市○○段614 地號土地及其上建物即台南縣永康市
      ○○路134 巷56弄2 號建物之不動產為被告設定抵押權後
      ，被告二人應將坐落嘉義縣水上鄉○○段705 地號土地，
      面積84.95 平方公尺，所有權權利範圍各5 分之1 移轉登
      記予原告乙○○之判決。
  (二)原告丁○○依侵權行為及不當得利之法律關係請求被告甲○○給付美金14,828.32 元有無理由？
    1.按因故意或過失，不法侵害他人之權利者，負損害賠償責
      任。無法律上之原因而受利益，致他人受損害者，應返還
      其利益。雖有法律上之原因，而其後已不存在者，亦同，
      民法第184 條第1 項前段、第179 條分別定有明文。
    2.原告丁○○主張被告甲○○將其以被繼承人李晴旭名義存
      於華僑銀行帳戶之美金14,828.32 元轉入被告甲○○帳戶
      ，致原告丁○○金錢受損，具有不法侵權行為之故意，應
      負侵權行為責任，又被告甲○○並無任何法律上原因而受
      有美金14,828.32 元之利益，自應返還不當得利與原告丁○○等情，則原告丁○○應就其主張美金14,828.32 元為
      其所有之事實負擔舉證責任。
    3.原告丁○○於起訴狀及本院97年9 月22日言詞辯論期日皆
      稱其係於86年2 月23日及同年3 月13日定期儲蓄存單陸續
      到期後，於翌年即87年將該筆積蓄攜至台灣（參本院卷第
      5 、51頁）；嗣於本院98年1 月5 日言詞辯論期日改稱其
      係分2 次將2 萬多元美金帶進台灣，第1 次是83、或84年
      ，第2 次則係86年（參本院卷第109 頁），原告丁○○前
      後陳述不一，已有可議。次按「在大陸地區製作之文書，
      經行政院設立或指定之機構或委託之民間團體驗證者，推
      定為真正」，臺灣地區與大陸地區人民關係條例第7 條定
      有明文，又「私文書應由舉證人證其真正。但他造於其真
      正無爭執者，不在此限。」民事訴訟法第357 條亦設有規
      定。原告丁○○固提出大陸地區中國人民建設銀行外匯定
      期儲蓄存單影本4 紙及其上由訴外人屈錫朝所書寫之「以
      上存款均係陳蓮的，為取款方便而改用名字」等文字之私
      文書，以證明其在上開銀行存有美金分別為5,000 元、3,
      986.36元、4,370 元、5,000 元，惟被告否認上開私文書
      之真正，且上開大陸地區製作之私文書並未經行政院指定
      之機構財團法人海峽交流基金會驗證，依前開法律規定，
      即應由原告丁○○就上開私文書之真正負舉證責任，然原
      告丁○○就此私文書之真正並未為舉證，上開私文書尚難
      採為認定事實之證據。又原告丁○○另提出美金紙鈔影本
      及李晴旭之書信為證，以證明其確擁有美金之事實。惟美
      金紙鈔影本或能證明原告丁○○曾「持有」美金之事實，
      然與被繼承人李晴旭存於華僑銀行外匯存款帳戶之美金資
      金來源，是否為同一筆？並不能為直接之證明，且無法證
      明被繼承人李晴旭存於上開銀行外匯存款帳戶內之美金係
      原告丁○○所有，又被繼承人李晴旭96年3 月31日寄予訴
      外人屈錫朝之書信中固敘及：「前年我要他把存在您手裡
      的一萬多美元的存單，存放在您手裡，做為孩子教養的保
      證金，返台後，指責我，埋怨我，怪我這不是那不對，她
      的擅 (善)變 ，正如其兄 (我內兄)所 說的，不知他倆心
      裡想玩些什麼把戲，讓人摸不著，也讓人頭痛」等語，固
      有提及「一萬多美元的存單」之事，然依上開書信全文內
      容，該一萬多美元並無法判定為何人所有，可能係被繼承
      人李晴旭所有，亦可能確為原告丁○○所有，並不能以被
      繼承人李晴旭於書信中有言及「一萬多美元的存單」之事
      實，即當然證明該一萬多美金係原告丁○○所有，否則原
      告丁○○豈會於李晴旭指示將存單交付訴外人屈錫朝後，
      原告丁○○竟指責、埋怨李晴旭？甚且依李晴旭上開書信
      ，原告丁○○於李晴旭寄發信件日 (86年3 月31日)之 前
      ，早已取得我國之身分證 (本院卷第104 頁)， 原告丁○○如確有自大陸地區攜美金來台，其欲存入銀行而有使用
      銀行帳戶之必要，其自行申設帳戶即可，何須使用李晴旭
      帳戶？是原告丁○○並未能舉證證明該存於被繼承人李晴
      旭上開銀行帳戶內之美金為其所有。
    4.被繼承人李晴旭於92年7 月2 日亡故後，其原存於華僑商
      業銀行 (後併入花旗銀行)之 外匯存款帳戶內美金7,674
      元，於92年7 月3 日由被告甲○○辦理解約，並轉存入被
      告甲○○設於華南商業銀行帳戶之事實，業據被告甲○○
      坦認在卷，並有美商花旗銀行中壢分行函二份及所附印鑑
      卡、匯出匯款交易憑證、外匯存單存款銷戶錄單、會計轉
      帳傳票等在卷可稽，此與原告丁○○所主張被告甲○○於
      被繼承人李晴旭亡故後，曾提領美金14,828.32 元之事實
      ，已有不合，原告丁○○既不能證明被繼承人李晴旭存於
      上開銀行帳戶內之美金為其所有，被告甲○○縱有提領美
      金7,674 元之事實，並無侵害原告丁○○之權利或使原告
      丁○○受損害，原告丁○○其依民法第184 條第1 項前段
      侵權行為及第179 條不當得利規定請求被告甲○○返還美
      金14,828.32 元，即屬無據，自不准許。再被繼承人李晴
      旭存於上開銀行外匯存款帳戶之美金7,674 元，於被繼承
      人李晴旭92年7 月2 日亡故後，即成為被繼承人李晴旭之
      遺產而為繼承人公同共有，被告甲○○於92年7 月3 日將
      上開美金提領，有無侵害其他繼承人之權利，則屬另一問
      題，然原告丁○○並未就此為主張，本院自無庸審酌判決
      ，附此敘明。綜上所述，原告丁○○並不能證明被繼承人
      李晴旭存於上開銀行之美金存款為其所有，其依侵權行為
      及不當得利法則請求被告甲○○返還美金14,828.32 元，
      為無理由，應予駁回，其本訴既經駁回，其假執行之聲請
      已失所附麗，應併駁回之。
六、本件事證已臻明確，兩造其餘主張、陳述及所提證據資料，
    經本院斟酌後，認與判決結果不生影響，爰不再一一論述，
    併此敘明。
七、訴訟費用負擔之依據：民事訴訟法第79條但書。
中    華    民    國    98    年    1     月    19    日
                  民事第三庭    法  官  黃斯偉
以上正本係照原本作成
如對本判決上訴，須於判決送達後20日內向本院提出上訴狀
中    華    民    國    98    年    1     月    19    日
                                書記官  陳立勳


司法院資訊處製作；財團法人民間司法改革基金會備份。
